【裁判字號】    99,台上,4925
【裁判日期】    990805
【裁判案由】    妨害性自主
【裁判全文】
最高法院刑事判決            九十九年度台上字第四九二五號
上  訴  人  台灣高等法院高雄分院檢察署檢察官
被      告  蔡○○代碼000.
選任辯護人  陳忠勝律師
上列上訴人因被告妨害性自主案件，不服台灣高等法院高雄分院
中華民國九十八年四月二十三日第二審更審判決（九十八年度上
更(一)字第三六號，起訴案號：台灣高雄地方法院檢察署九十三年
度偵字第二一五三二號），提起上訴，本院判決如下：
    主  文
原判決撤銷，發回台灣高等法院高雄分院。
    理  由
本件原判決認定，公訴意旨略以，被告（代號0000-0000Z，姓名
、年籍詳卷）係代號0000-0000 之幼女（姓名、年籍詳卷，下稱
Ａ女）之父親，本共同居住在高雄縣內住處（址詳卷）。因被告
於民國九十二年九月離家，被告之母Ｂ女（代號0000-0000A，姓
名、年籍詳卷）無法照顧家中全部小孩，Ａ女遂經高雄縣家扶中
心安排寄養於寄養媽媽張○○（姓名、年籍詳卷）住處。嗣被告
於九十三年間返家，要求與Ａ女會面，並於同年八月十三日、十
四日、十五日帶Ａ女返家。被告明知Ａ女未滿十四歲且為中度智
障之身心障礙之人，竟基於強制性交之犯意，於十三日至十五日
間某時，在Ａ女與Ａ女祖母（即Ｂ女）睡房內，以手指插入Ａ女
陰道內之方式，違反Ａ女之意願而強制性交得逞。嗣經Ａ女返回
寄養家庭處向張○○反應下體疼痛，經張○○通報高雄縣政府性
侵害防治中心，始獲悉上情，認被告涉犯刑法第二百二十二條第
一項第二款、第三款加重強制性交罪及同法第二百二十八條第一
項利用權勢為性交罪嫌，並應依兒童及少年福利法第七十條第一
項規定加重其刑等情。經審理結果，認為被告犯罪不能證明，因
而撤銷第一審科刑判決，改判諭知無罪，固非無見。
惟查：(一)、證據與待證事實之關聯性乃證據受採認之前提要件，
無論待證犯罪事實之本證或否定犯罪之反證，均須具備關聯性，
否則，採證即有違背論理法則之違誤。本件公訴意旨係指被告以
手指插入Ａ女陰道內之方式，違反Ａ女之意願而強制性交，而以
此方式之犯罪行為，與男性性器插入女性陰道之情形不同，不致
發生精子細胞殘留Ａ女陰道或肛門之情形，是Ａ女之陰道或肛門
未發現被告之精子細胞之事實，核與反證被告被訴事實，並不具
關聯性。原判決依財團法人長庚紀念醫院（高雄）分院所採集之
疑似性侵害案件證物（Ａ女之陰道棉棒、陰道抹片、被害人肛門
棉棒、肛門抹片、被害人血液、被害人血漬紗布），送交內政部
警政署刑事警察局鑑驗，以顯微鏡檢視，以酸性磷酸酵素法檢測
結果為：「未發現精子細胞，呈陰性反應」，即作為有利於被告
之依據，有違論理法則。(二)、鑑定係藉鑑定人在專業領域上之智
識、經驗、技術或能力，提供關於待證事實之判斷意見，使有助
於事實審法院對於待證事實之認定，事實審法院對於鑑定結果之
判斷意見，尚須本於職權為證據取捨之決定，否則，仍有應於審
判期日應調查之證據而未予調查之違背法令。卷查本件高雄市政
府警察局就被告所稱「未以手指插入Ａ女陰部」，以「模擬中性
卡片數字刺激測驗」依「區域比對法」所實施之測謊鑑定，經踐
行「測前晤談」及「熟悉測試」，鑑定書載為：「鑑定時之身心
及意識狀態：受測者0000-0000Z但於鑑定過程中身體外觀反應正
常，意識清醒，言語對談中能說明相關案情及疑點，未有答非所
問或語無倫次之情形，並稱在鑑定過程中，身體及精神狀況良好
」等語，似指被告並無不適宜受測之條件，然所踐行之「主測試
」及「測後晤談」，鑑定機關並未檢附關於「主測試」之問題內
容及被告受測結果呈現之「反應圖譜」，則鑑定書所謂：「對受
測者0000-0000Z之測謊反應圖譜進行綜合分析、比對研判後，認
未達有效比對程度，致無法鑑判」之鑑定意見，究竟如何形成？
依據何在？有無補正可能？須否另行選任鑑定人鑑定？原審對此
攸關決定證據取捨之重要證據未予調查，即逕認「無從為不利被
告之認定」，自有應於審判期日調查之證據而未予調查之違背法
令。(三)、轉述聽聞自他人陳述之事實，乃典型之傳聞證據，難以
確保真實，不能率引為證據。本件證人及社工人員曾○○於檢察
官偵查中所證：「醫生說，（本件性侵）應該是很持久性的才會
洞（陰道）那麼大。Ａ女的陰道口是開著的。醫生不敢斷定是何
東西造成的，小朋友本身也不願意講，所以後來就沒辦法做筆錄
。」一節（見偵查卷第八頁），對曾○○而言，應屬典型之傳聞
證據無疑。其原始陳述之醫生為何人？所謂「洞（陰道）那麼大
」，究竟有多大？如何斷定為「持久性」性侵所致？原審既未傳
訊該醫生，亦未調取相關病歷為證，遽爾憑以認定「Ａ女係『九
十二年十月至九十三年年初』即被持久性性侵害，始會造成陰道
口很大。」即非九十三年八月十三至十五日與被告相處時所致，
亦有採證之違誤。況Ａ女於九十二年十月至九十三年年初即有被
持久性性侵害，嗣後，倘被告有於九十三年八月十三至十五日間
為公訴意旨所指之性侵行為，仍不能因Ａ女陰道口很大之情形非
被告行為所致，而免其刑責。(四)、至於財團法人長庚紀念醫院（
高雄）分院就Ａ女精神狀態實施之鑑定，其鑑定報告載為：「…
…二、態度：……對一般性問題可以回答，但對於父親性侵之事
則有閃避情形，會離題……。七、思考功能：2.最怕的事：『平
常最怕爸爸（即被告）』3.為什麼：『不能摸我的屁股』……九
、創傷後壓力疾患之症狀或徵兆：Ａ女對評估者問及父親碰她（
性侵）的事時，常回答『不知道』，詢問其感覺表示『會害怕』
……」（見一審卷二第六、七頁）等情，是否屬於心理學者所謂
「兒童性虐待案件適應症候群」？能否推論公訴意旨所指被告對
Ａ女性侵犯行非虛？饒有研求之餘地。(五)、綜上，原判決既有以
上可議，檢察官上訴意旨指摘原判決不當，非全無理由，自有撤
銷發回之原因。
據上論結，應依刑事訴訟法第三百九十七條、第四百零一條，判
決如主文。
中    華    民    國  九十九  年    八    月    五    日
                      最高法院刑事第五庭
                          審判長法官  陳  正  庸
                                法官  林  秀  夫
                                法官  宋      祺
                                法官  陳  祐  治
                                法官  林  瑞  斌
本件正本證明與原本無異
                                      書  記  官
中    華    民    國  九十九  年    八    月   十二   日
                                                      K

司法院資訊處製作；財團法人民間司法改革基金會備份。
